【裁判字號】    99,上易,2071
【裁判日期】    991015
【裁判案由】    妨害名譽
【裁判全文】
臺灣高等法院刑事判決                99年度上易字第2071號
上  訴  人  臺灣宜蘭地方法院檢察署檢察官
上  訴  人
即  被  告  甲○○
選任辯護人  黃秀禎律師
上列上訴人因被告妨害名譽案件，不服臺灣宜蘭地方法院99年度
易字第286號，中華民國99年8月11日第一審判決（起訴案號：臺
灣宜蘭地方法院檢察署99年度偵字第1471、1472號），提起上訴
，本院判決如下：
    主  文
上訴駁回。
    事實及理由
一、本案經本院審理結果，認第一審以上訴人即被告（下稱被告
    ）甲○○犯刑法第310條第1項誹謗罪，判處拘役40日，並諭
    知易科罰金折算之標準為新臺幣1000元折算一日，認事用法
    及量刑均無不當，應予維持，並引用第一審判決書記載之事
    實、證據及理由（如附件）。
二、公訴人上訴意旨略以：原審量刑過輕云云；被告上訴意旨略
    以：(一)伊係配合法務部反賄選運動，前去台灣宜蘭地方法院
    檢察署檢察長周章欽辦公室，提供賄選情資予周檢察長，並
    非有意透過媒體散布辱及告訴人丙○○、乙○○名譽之事，
    無誹謗之犯罪故意。(二)伊拜訪周檢察長及聲稱：「市農會就
    是丙○○，他都叫陳、陳、那個叫做乙○○里長、慶和里長
    去買的。」等語之地點，係周檢察長辦公室，僅受邀之特定
    人始能入內，當時場景並不符不特定人可共見共聞之狀態，
    核與妨害名譽罪之構成要件不符。(三)農會賄選，行之已久，
    伊向周檢察長陳報告訴人等賄選，並非捏造。(四)伊所陳報告
    訴人等賄選之言語，呈現於記者之錄影，僅短短8秒，原審
    僅對此8秒錄影帶實施之勘驗，漏未就全部錄影勘驗，調查
    證據尚有未盡。因請調取全部錄影帶實施勘驗，並傳訊所有
    在場記者，以究明現場狀況云云。
三、經查：
  (一)本件被告在臺灣宜蘭地方法院檢察署向周檢察長聲稱：「市
    農會就是丙○○，他都叫陳、陳、那個叫做乙○○里長、慶
    和里長去買的。」等語之時間，正值2009年縣市長、縣市議
    員及鄉鎮市長等地方公職人員選舉競選期間，苟被告僅係提
    供賄選資訊之意，性質上屬於「檢舉犯罪」，理當秘密為之
    ，豈有於媒體在場之際，仍無所忌諱而有打草驚蛇之舉。是
    被告所為無誹謗犯意之辯解，衡情不足採信。
  (二)被告固係在周檢察長辦公室作此陳述，惟衡之當時辦公室內
    既有媒體在場，且進行錄音、錄影等情況，媒體記者基於人
    民「知的權利」，當然照章報導之結果，與直接接通社會大
    眾無異，豈有密而不宣或不散布之理。被告囿於硬體概念，
    認與妨害名譽罪之構成要件不符云云，要屬誤解。
  (三)被告所謂農會賄選，行之已久之辯解，並不能舉證以實其說
    ，其憑以指告訴人等有賄選犯罪行為，委屬無據，自不構成
    解免誹謗罪之事由。
  (四)誹謗言詞，不在長短，原審實施勘驗錄影帶結果，被告既有
    8秒鐘發言構成誹謗罪，其餘情形如何，已非關緊要，應無
    調查之必要。至於被告發言之實況，既有錄影帶為證，被告
    並未爭執該證據之同一性，尤無再行傳訊在場記者之必要。
  (五)從而，被告上訴意旨指摘原判決違誤，為無理由，其上訴，
    應予駁回。
  (六)刑之量定係事實審法院得予自由裁量之事項，若其未有逾越
    法定刑之範圍，且亦非明顯違背正義者，即不得遽指為違法
    。原判決就本件被告犯罪，業已斟酌被告之身分、品行、智
    識程度、毀人名譽情形及犯後態度等情狀，而於法定刑範圍
    內量處拘役40日，並諭知易科罰金之折算標準。核屬自由裁
    量之適法行使，難認有違誤。公訴人上訴意旨任指原判決量
    刑過輕云云，非有理由，其上訴，亦應駁回。
據上論結，應依刑事訴訟法第373條、第368條，判決如主文。
本案經檢察官王金聰到庭執行職務。
中    華    民    國    99    年    10    月    15    日
                  刑事第二十三庭審判長法  官  童有德
                                      法  官  劉方慈
                                      法  官  陳祐治
以上正本證明與原本無異。
不得上訴。
                                      書記官  張詠婷
中    華    民    國    99    年    10    月    15    日
附件：
臺灣宜蘭地方法院刑事判決               99年度易字第286號
公  訴  人  臺灣宜蘭地方法院檢察署檢察官
被      告  甲○○  男  60歲（民國○○年○○月○日生）
                    身分證統一編號：Ｚ000000000號
                    住宜蘭縣宜蘭市○○路11巷13號
選任辯護人  陳倉富律師
上列被告因妨害名譽案件，經檢察官提起公訴（99年度偵字第14
71、1472號），本院判決如下：
    主  文
甲○○犯誹謗罪，處拘役肆拾日，如易科罰金，以新臺幣壹仟元
折算壹日。
    犯罪事實
一、緣民國98年12月5日舉辦2009年中華民國地方公職人員選舉
    選舉縣市長、縣市議員及鄉鎮市長。甲○○竟基於意圖指摘
    足以毀損他人名譽散布於眾之犯意，於98年11月19日上午，
    利用與不知情之游錫、蔡同榮等民主進步黨（下稱民進黨
    ）人士一同前往臺灣宜蘭地方法院檢察署拜會檢察長周章欽
    ，建請查賄之時，除有民進黨人士在場外，並有電視新聞及
    報紙等記者到場採訪，甲○○竟在特定之多數人得共見共聞
    之情形下，公然指摘：「市農會就是丙○○，他都叫陳、陳
    、那個叫做乙○○里長、慶和里長去買的。」等語，足以毀
    損丙○○、乙○○之名譽，並由民視電視台於當日在該電視
    台接續多次播出，而散布於眾。
二、案經被害人丙○○、乙○○訴由臺灣宜蘭地方法院檢察署檢
    察官偵查起訴。
    理  由
一、本件被告之供述及被告以外之人於審判外之陳述暨相關筆錄
    、書證（以下所引據者），檢察官、被告及其辯護人均未於
    本案言詞辯論終結前聲明異議。本院審酌該等陳述、筆錄、
    書證作成時之情況，亦無何等違背刑事訴訟程序或顯不可信
    之情形，倘以之作為本案認定犯罪事實之基礎，尚屬適當，
    爰依刑事訴訟法第159條第1項、第159條之5等規定，認均具
    有證據能力，合先敘明。
二、訊據被告甲○○固坦承有於上揭時、地，表示：「市農會就
    是丙○○，他都叫陳、陳、那個叫做乙○○里長、慶和里長
    去買的。」等語，惟矢口否認誹謗犯行，辯稱：講述上開話
    語，係周章欽檢察長問其有何情資，其認為係在偵查不公開
    的情況下所說，目的是要嚇阻其他候選人買票，其不知當時
    有媒體在場，故無散佈於眾之意思云云。
三、按司法院大法官會議釋字第509號解釋文：「言論自由為人
    民之基本權利，憲法第11條有明文保障，國家應給予最大限
    度之維護，俾其實現自我、溝通意見、追求真理及監督各種
    政治或社會活動之功能得以發揮。惟為兼顧對個人名譽、隱
    私及公共利益之保護，法律尚非不得對言論自由依其傳播方
    式為合理之限制。刑法第310條第1項及第2項誹謗罪即係保
    護個人法益而設，為防止妨礙他人之自由權利所必要，符合
    憲法第23條規定之意旨。至刑法同條第3項前段以對誹謗之
    事，能證明其為真實者不罰，係針對言論內容與事實相符者
    之保障，並藉以限定刑罰權之範圍，非謂指摘或傳述誹謗事
    項之行為人，必須自行證明其言論內容確屬真實，始能免於
    刑責。惟行為人雖不能證明言論內容為真實，但依其所提證
    據資料，認為行為人有相當理由確信其為真實者，即不能以
    誹謗之刑責相繩，亦不得以此項規定而免除檢察官或自訴人
    於訴訟程式中，依法應負行為人故意毀損他人名譽之舉證責
    任，或法院發現其為真實之義務。就此而言，刑法第310條
    第3項與憲法保障言論自由之旨趣並無牴觸」。推其對於刑
    法第310條第3項解釋意旨，僅在減輕被告證明其言論（即指
    摘或傳述誹謗事項）為真實之舉證責任，但被告仍須提出「
    證據資料」，證明有理由確信其所為言論（即指摘或傳述誹
    謗事項）為真實，否則仍有可能構成誹謗罪刑責。而「證據
    資料」係言論（指摘或傳述誹謗事項）之依據，此所指「證
    據資料」應係真正，或雖非真正，但其提出並非因惡意或重
    大輕率前提下，有相當理由確信其為真正者而言。申言之，
    行為人就其發表之言論所憑之證據資料，雖非真正，但其提
    出過程並非因惡意或重大輕率，而有相當理由確信其為真正
    ，且應就所提出之證據資料，說明依何理由確信所發表言論
    之內容為真實，始可免除誹謗罪責；若行為人就其發表之言
    論所憑之證據資料原非真正，而其提出過程有惡意或重大輕
    率情形，且查與事實不符，只憑主觀判斷而杜撰或誇大事實
    ，公然以貶抑言詞散佈謠言、傳播虛構具體事實為不實陳述
    ，而達於誹謗他人名譽之程度，自非不得律以誹謗罪責（94
    年度台上字第5247號），依據前述最高法院之見解：被告仍
    須提出「證據資料」，證明有理由確信其所為言論（即指摘
    或傳述誹謗事項）為真實，否則仍有可能構成誹謗罪刑責。
    而「證據資料」係言論（指摘或傳述誹謗事項）之依據，此
    所指「證據資料」應係真正，或雖非真正，但其提出並非因
    惡意或重大輕率前提下，有相當理由確信其為真正者而言。
    申言之，行為人就其發表之言論所憑之證據資料，雖非真正
    ，但其提出過程並非因惡意或重大輕率，而有相當理由確信
    其為真正，且應就所提出之證據資料，說明依何理由確信所
    發表言論之內容為真實，始可免除誹謗罪責。經查：
（一）被告於前開時、地，公開表示：「市農會就是丙○○，他
      都叫陳、陳、那個叫做乙○○里長、慶和里長去買的。」
      等語之事實，業經本院勘驗告訴人所提出之民視新聞錄音
      紀錄光碟明確（詳本院卷第19頁）。而上開內容顯已涉及
      對告訴人丙○○、乙○○之人格上之攻訐及名譽之貶損，
      而有誹謗他人之故意無疑，且被告供稱：「（問：你稱告
      訴人丙○○都是叫告訴人乙○○去買票，是否有經查證？
      ）沒有查證過。是因為當時很多選民來我們的競選總部反
      應這些事情。…」，「（問：是否記得之前哪些選民去反
      應的？）很多支持我們的選民，我不知道那些人的真實姓
      名。」，「（問：是否有證據能證明告訴人丙○○、告訴
      人乙○○有買票？）都沒有。」等語（詳本院卷第25至27
      頁），足證其無法提出證明告訴人丙○○叫告訴人乙○○
      買票情事而證明其為真實，亦無法提出任何證據資料足證
      被告有相當理由確信告訴人2人於該次選舉有買票情事，
      是被告單純以臆測推論等字眼詆譭告訴人2人，具體指摘
      告訴人2人買票云云，顯非屬以善意發表言論。
（二）又被告當時係與民主進步黨之游錫、立法委員蔡同榮、
      田秋瑾、李文英、宜蘭縣議會議員余美雪、陳文昌、江聰
      淵、黃適超、沈德茂等人前往臺灣宜蘭地方法院檢察署拜
      會檢察長周章欽，該署書記官長亦在場之事實，業據被告
      供明（詳本院卷第24頁），足證被告陳述上開話語時，係
      有特定之多數人在場，而屬可共見共聞之場合。且依被告
      所供陳：「（問：何時決定要去臺灣宜蘭地方法院檢察署
      拜會檢察長？）應該是98年11月19日前一天打電話通知我
      去的，忘記是何人打電話，是宜蘭縣長林聰賢的競選總部
      通知我。」，「（問：當天去臺灣宜蘭地方法院檢察署有
      無提告？）沒有，只是向檢察長周章欽表達情資而已。」
      ，「（問：當天去的目的為何？）我們當時是在反賄選，
      所以提供情資。」等語（詳本院卷第24至26頁）。足證該
      次係被告與民進黨人士主動前往臺灣宜蘭地方法院檢察署
      公開拜會檢察長，目的則是建請檢察長努力查賄，足認該
      場合並非檢察官為偵查之作為，自無偵查不公開之問題。
（三）況被告供稱：「（問：你因其他案件到過臺灣宜蘭地方法
      院檢察署幾次？）忘記了，去那邊做什麼我都忘記了。我
      很少去那裡，有事情才去，因為案件而去接受訊問的次數
      應該有四、五次。有去過臺南的地檢署，因為臺汽公會的
      選舉去當證人而接受訊問。有去過一次南投地檢署。」，
      「（問：以前去地檢署接受訊問時，偵訊時是否有關門？
      情況如何？）是的。並有書記官於旁邊製作筆錄，另有法
      警於旁邊。」等語（詳本院卷第26頁），是就檢察官是否
      在偵查中，特別是在檢察署內，檢察官開庭訊問被告或其
      他案件關係人時，會以如何之方式進行，被告非無經驗之
      人，而被告與民進黨人士前往臺灣宜蘭地方法院檢察署拜
      會檢察長，顯非檢察官進行偵查，被告辯稱：當時係屬於
      偵查不公開之情況下，而報告給檢察長知悉云云，即難採
      憑。
（四）至被告辯稱不知當時有媒體在場，其無意透過媒體散佈告
      訴人2人有賄選之行為云云。惟查，被告與民進黨人士於
      拜會周章欽檢察長時，除有民視電視台新聞記者在場採訪
      ，其錄影內容業經本院勘驗如上之外，尚有聯合報及自由
      時報記者在場採訪，事後並將採訪照片刊登於翌日之報紙
      ，有98年11月20日聯告報及自由時報剪報影本附卷可參（
      詳98年度他字第1120號卷第3、4頁）。查上開拜會行程，
      固在檢察長辦公室內，然應非祕密為之，記者攝影、拍照
      ，當非以偷拍方式為之，而必使用攝影機及照像機等器材
      ，並對著在場人士攝影、拍照，則被告在場，自會知悉有
      記者在場採訪，其竟仍為上開誹謗言論，是被告上開所辯
      ，即難採信。
（五）起訴書另以被告上開誹謗告訴人2人之言語，尚有在聯合
      報及自由時報等各大報刊出云云。惟查上開二報並未報導
      被告有具體指名告訴人2人有賄選之行為，有前述之98年1
      1月20日聯告報及自由時報剪報影本在卷可查，是起訴書
      此部分所述，容有誤會，附此敘明。
（六）綜上，被告所辯均不足採信，本案事證明確，其意圖散布
      於眾而指摘足以毀損告訴人名譽之犯行，應堪認定。
三、核被告所為，係犯刑法第310條第1項之誹謗罪。被告以一行
    為而誹謗告訴人2人，係觸犯數罪名者，從一重之誹謗罪處
    斷。爰審酌被告身為宜蘭縣議會之縣議員，發表言論自應謹
    慎為之，其竟在未有實據之情形下，指摘告訴人2人賄選，
    而毀損告訴人2之名譽，且於偵查及本院審理中均否認犯行
    ，亦未與告訴人達成和解，犯後態度難認良好，及考量被告
    之品行、智識程度等一切情狀，量處如主文所示之刑，並諭
    知易科罰金之折算標準。
據上論斷，應依刑事訴訟法第299條第1項前段，刑法第310條第1
項、第55條、第41條第1項前段，刑法施行法第1條之1，判決如
主文。
本案經檢察官陳嘉瑜到庭執行職務。
中    華    民    國    99    年    8     月    11    日
                  刑事第二庭法  官  張育彰
以上正本證明與原本無異。
如不服本判決應於收受本判決後10日內向本院提出上訴書狀，並
應敘述具體理由。若未敘述理由者，應於上訴期間屆滿後20日內
向本院補提理由書狀(均須按他造當事人之人數附繕本)。
                            書記官  陳靜宜
中    華    民    國    99    年    8     月    11    日
附錄本案論罪科刑法條全文
中華民國刑法第310條第1項
意圖散佈於眾，而指摘或傳述足以毀損他人名譽之事者，為誹謗
罪，處1年以下有期徒刑、拘役或5百元以下罰金。

司法院資訊處製作；財團法人民間司法改革基金會備份。
